臺灣高雄地方法院刑事判決　　　　　　　　　　　　九十二年度訴字第二六六五號
　　公　訴　人　臺灣高雄地方法院檢察署檢察官
　　被　　　告　己○○
　　選任辯護人　陳祐良律師
右列被告因偽造文書案件，經檢察官提起公訴（九十二年度偵緝字第八八四號），本
院判決如左：
    主  文
己○○無罪。
    事  實
一、公訴意旨略以：被告己○○係設址於高雄市○○區○○街一三九號「全方位美容
    坊」及高雄市○○區○○路三三七號「沛沛美容坊」之實際負責人，曾於民國八
    十九年七月間，徵得告訴人庚○○之同意，將「全方位美容坊」登記負責人由案
    外人乙○○改為庚○○，並辦妥營利事業之變更登記。被告己○○另於八十九年
    間開設「沛沛美容坊」，明知庚○○並未同意擔任「沛沛美容坊」之名義上負責
    人，竟基於行使偽造私文書之犯意，偽以庚○○名義辦理「沛沛美容坊」之營利
    事業設立登記，而接續在營利事業統一發證設立登記申請書及委託書等私文書之
    負責人欄上盜蓋「庚○○」之印章，另利用不詳姓名之第三人於委託書負責人欄
    上偽簽「庚○○」之署押，表示庚○○為「沛沛美容坊」之負責人，並連同庚○○前所交付之丙級美容執照、身分證一併交予不知情之丁○○，委其於八十九年
    七月三日持向高雄市政府辦理「沛沛美容坊」之設立登記而行使之。被告己○○
    又基於使公務員登載不實之犯意，明知庚○○並未同意擔任「沛沛美容坊」之名
    義上負責人，竟使財政部高雄市國稅局左營稽徵所承辦之公務員將此不實之事項
    登載於其職務上所掌之關於設籍課稅之公文書上，均足生損害於庚○○及稅捐機
    關對於課稅之正確性，因認被告己○○涉犯刑法第二百十六條、第二百十條行使
    偽造私文書及同法第二百十四條使公務員登載不實等罪嫌等語。
二、按犯罪事實應依證據認定之，無證據不得認定犯罪事實；又不能證明被告犯罪，
    應諭知無罪之判決。刑事訴訟法第一百五十四第二項條及第三百零一條分別定有
    明文。次按認定不利於被告之事實，須依積極證據，苟積極證據不足為不利於被
    告事實之認定，即應為有利於被告之認定，更不必有何有利之證據。再事實之認
    定，應憑證據，如未能發現相當證據，或證據不足以證明，自不能以推測或擬制
    之方法，以為裁判之基礎。且告訴人之指訴，係以使被告受刑事訴追為目的，是
    其指訴是否與事實相符，仍應調查其他證據以資審認（最高法院三十年上字第八
    一六號、四十年台上字第八六號、五十二年台上字第一三○○號判例參照）。又
    刑法上偽造之概念，係以無制作權而冒名製作不實內容之行為而言，是以無權製
    作之人冒用他人名義簽發為要件，如果行為人基於本人之授權，或其他原因有權
    製作者，則與無權之偽造行為不同。再按刑法第二百十四條所謂使公務員登載不
    實事實於公文書罪，須一經他人之聲請或申報，公務員即有登載之義務，並依其
    所為之聲明或申報予以登載，而屬不實之事項者，始足構成，若其所為聲明或申
    報，公務員尚須為實質之審查，以判斷其真實與否，始得為一定之記載者，即非
    本罪所稱之使公務員登載不實，最高法院七十三年臺上字第一七一０號判例可資
    參照。
三、公訴人認被告己○○涉犯右揭偽造文書、使公務員登載不實等犯行，無非係以告
    訴人庚○○之指訴，高雄市政府建設局九十二年七月三日高市建設二字第○九二
    ○○一二九六七號函、財政部高雄市國稅局左營稽徵所九十二年七月十一日財高
    國稅左營業字第○九二○○一○五三四號函暨「沛沛美容坊」營利事業登記資料
    影本二紙及辦理營業設立登記資料十五紙在卷可憑，為其主要論據。訊據被告固
    坦承於八十九年七月三日委託案外人丁○○以告訴人庚○○為負責人向高雄市政
    府建設局辦理「沛沛美容坊」之設立登記，惟堅詞否認有何偽造文書、使公務員
    登載不實之犯行，辯稱：八十九年五月間，伊先在光明街開設「全方位美容坊」
    ，因伊之丙級美容執照遺失，無法擔任負責人，遂徵得店長乙○○之同意，由乙○○擔任負責人，後來因光明店的生意不佳，另在立大路開設「沛沛美容坊」，
    伊有徵得美容師即告訴人庚○○的同意，由庚○○擔任該店負責人等語。
四、經查：
  (一)於八十九年五月間，被告己○○由其男友丙○○出資，在高雄市○○區○○街一
    三九號開設「全方位美容坊」，並徵得店長乙○○之同意，由乙○○擔任負責人
    ，惟因該店生意不佳，乃在高雄市○○區○○路三三七號另開設美容店等情，業
    經證人乙○○於本院審理中具結證稱：伊於八十九年五、六月擔任「全方位美容
    坊」店長期間，因被告稱其丙級美容師執照及身分證不見了，無法辦理負責人登
    記，要求伊擔任該店負責人，伊有同意，並將身分證正本及印章交給被告，被告
    曾說要委託丁○○去辦理，後來光明店營業一、二個月後，被告說要另籌備一家
    美容店，伊有去該整理環境，八月底伊就離職，離職前伊有與庚○○一起去高雄
    市政府辦理「全方位美容坊」負責人之變更登記，由庚○○擔任「全方位美容坊
    」之負責人等語甚詳（見本卷第一三八、一四一、一四三、一五一頁），復參以
    證人即被告雇用之美容師辛○○於本院審理中證稱：伊到光明店任職半個月後就
    到立大店任職，因為被告要設立大店，就由伊與告訴人及被告一起去整理立大店
    ，伊有聽到被告與告訴人討論要將立大店的負責人登記為告訴人的事，但伊不知
    道要用什麼店名等情（見本院卷第七三、七六、七七頁），足見被告辯稱當時有
    立大店在籌備時，即委託案外人丁○○辦理上址二家店之設立登記，且有經得證
    人乙○○及告訴人庚○○之同意等語，尚非子虛。
  (二)又案外人丁○○受其兄丙○○之委託前往高雄市政府建設局辦理上址美容店設立
    登記，並向告訴人庚○○拿取身分證正本辦理登記事宜一節，已據證人丁○○於
    本院審理中證稱：伊到高雄市政府建設局辦理「全方位美學館」的設立登記時，
    因全方位的名稱有衝突，不能辦理，伊曾打電話問丙○○是否要更改名稱，後來
    丙○○說要改為「沛沛美容坊」，經查詢後，沛沛美容坊無人登記，可以申請，
    但伊沒有負責人的身分證正本，只有影本，伊便回到光明街去拿身分證正本，當
    時庚○○把她的身分證正本交給伊時，有問伊還需要什麼東西，伊回說只要身分
    證就可以了，後來伊又到市政府去辦理登記，且「沛沛美容坊」的大章是伊刻的
    ，營業事業設立登記申請書上「全方位美學館」是伊劃掉後再填上「沛沛美容坊
    」並蓋上印章及庚○○的方形章，委託書上庚○○的簽名及印章也是伊簽蓋的，
    但現已經忘記庚○○的方形章是不是伊刻的，辦好登記後，伊就將所有資料交給
    丙○○，伊向庚○○要身分證時沒有跟她說全方位的名稱不能辦，要改為沛沛美
    容坊等語甚詳（見本院卷第一四三至一四五頁、一四九頁），復參以「沛沛美容
    坊」與「全方位美容坊」之辦理營利事業統一發證設立登記之申請日期均為八十
    九年七月三日、收件編號分別為○○二一六九號與○○二一七○號、受託書人均
    林為丁○○（見偵緝卷第四三至四五頁、本院卷第五一、五二頁）及告訴人庚○○亦證稱其有將要做負責人登記的資料拿給丁○○（見本院卷第一五一頁）等情
    觀之，顯見證人丁○○係一次受託代為辦理光明街與立大路美容店之設立登記，
    且告訴人庚○○確有有同意擔任立大路美容店之負責人，並將其身分證正本交予
    丁○○辦理登記無訛。
  (三)告訴人庚○○雖又指稱：伊沒有同意擔任立大店「沛沛美容坊」的負責人，因為
    該店設立登記委託書上所蓋用的庚○○私章，不是伊保管的圓形章，而是被告所
    盜刻，且伊於九十年二月接到高雄市稅捐稽徵處左營分處函文通知其去辦理註銷
    「沛沛美容坊」之登記時，才知悉伊係「沛沛美容坊」之負責人，伊沒有沛沛美
    容坊之印章云云。然查，告訴人於九十年五月二十五日向高雄市政府建設局申請
    抄錄「沛沛美容坊」之營利事業登記基本資料時，在申請書上蓋用「沛沛美容坊
    」之印章並填寫該店之統一號第00000000號，此有申請書一紙在卷可稽
    （見偵緝卷第五四頁），而告訴人自八十九年十月離職後迄至九十年六月提起本
    件告訴前，未曾與被告聯繫，此為告訴人自承在卷（見本院卷第一二九頁），是
    以，倘若告訴人未保管沛沛美容坊之印章及相關資料，則其如何在上開申請書上
  蓋用「沛沛美容坊」之印章？如何得知「沛沛美容坊」之統一編號？益徵告訴人
    所指，顯非實情，其於立大店「沛沛美容坊」辦理設立登記時，確有同意擔任該
    美容店之負責人，至為顯然。再者，沛沛美容坊之設立登記委託書上之庚○○方
    形章雖與前開轉讓契約書或承諾書上庚○○圓形章不同，然庚○○既已同意擔任
    「沛沛美容坊」之負責人，則被告委託丁○○代為填寫委託書、蓋用庚○○之印
    章並持以辦理設立登記，亦無偽造印章、私文書之可言。
  (四)按營利事業之設立、或合併受讓後，另立或存續時，除依其他有關法令註冊登記
    外，均應於開始營業前，依規定格式，將名稱、地址、負責人、業務種類、資本
    額、股東、合夥人或資本主與其出資額等，及其他有關徵稅事項，申報當地該管
    稽徵機關登記，所得稅法第十八條定有明文，營業稅法第二十八、三十條亦有同
    旨。再稅捐稽徵機關或財政部賦稅署指定之調查人員，為調查課稅資料，得向有
    關機關、團體或個人進行調查，要求提示有關文件，或通知納稅義務人，到達其
    辦公處所備詢，被調查者不得拒絕。被調查者以調查人員之調查為不當者，得要
    求調查人員之服務機關或其上級主管機關為適當之處理，稅捐稽徵法第三十條亦
    載有明文。再據證人即高雄市稅捐稽徵處左營分處稅務員甲○○就受理辦理設立
    登記之審查情形亦證稱：伊要去營業現場查看是否營業，如果營業才可課稅，伊
    不確定本件是否有到立大路去查看，但依照作業標準伊要去查看等語（本院卷第
    一二四頁），是依上開法條之規定及證人甲○○所述，稅捐稽徵機關承辦人員，
    受理營利事業設籍課稅登記申請時，對於營利事業登記之申請是否符合相關規定
    ，有查核之權責，並非一經申請，即有登載之義務，並依其所為申請予以登載甚
    明。從而本件被告己○○以告訴人庚○○為名義負責人，向高雄市稅捐稽徵處辦
    理營利事業設籍課稅登記事宜，惟准許與否，既尚有待於承辦人員之查核，縱使
    其申報不實，亦與刑法第二百十四條所定之「使公務員登載不實」之構成要件不
    符，是公訴人指稱被告使財政部高雄市國稅局左營稽徵所承辦之公務員將此不實
    之事項登載於其職務上所掌之關於設籍課稅之公文書上，恐係有誤。
五、綜上所述，告訴人庚○○既已同意擔任「沛沛美容坊」之負責人，自難認被告有
    偽造私文書之罪嫌，而稅捐稽徵承辦人員於受理營利事業設籍課稅時，既有查核
    之權責，縱使被告以告訴人庚○○為負責人而為不實之申報，亦不構成使公務員
    登載不實罪。此外，復查無其他確切之證據，足資證明被告有公訴人所指偽造文
    書及使公務員登載不實之罪嫌，被告被訴之罪嫌自屬不能證明，揆諸前開規定及
    說明，自應為被告無罪判決之諭知。
據上論斷，應依刑事訴訟法第三百零一條第一項前段，判決如主文。
本案經檢察官戊○○到庭執行職務
中      華      民      國    九十三    年      七      月     十三     日
                                    臺灣高雄地方法院刑事第七庭
                                        審判長法  官    曾逸誠
                                              法  官    洪乙心
                                              法  官    廖純卿
右正本證明與原本無異。
如不服本判決，應於判決送達後十日內，向本院提出上訴狀。
                                              書記官    劉企萍
中      華      民      國    九十三    年      七      月     十九     日
